【裁判字號】    97,上易,959
【裁判日期】    970528
【裁判案由】    侵占
【裁判全文】
臺灣高等法院刑事判決                 97年度上易字第959號
上  訴  人
即  被  告  甲○○
            乙○○
共      同
選任辯護人  林士祺律師
上列上訴人等因侵占案件，不服臺灣士林地方法院96年度易字第
1277號，中華民國97年2月18日第一審判決（起訴案號：臺灣士
林地方法院檢察署95年度偵字第14219號），提起上訴，本院判
決如下：
    主  文
上訴駁回。
    事  實
一、甲○○為冠鎰企業有限公司（址設臺北縣淡水鎮嵌頂里崁頂
    57之12號，下稱冠鎰公司）之負責人，其兄乙○○為冠鎰公
    司生產技術員，負責現場生產模具，2人均為從事業務之人
    。冠鎰公司於民國89年4月1日與丙○經營之乾茂盛國際有限
    公司（起訴書誤載為「墘」茂盛國際有限公司，應予更正，
    下稱乾茂盛公司）簽訂「合夥契約書」，約定雙方工廠合併
    ，乾茂盛公司則出資新臺幣（下同）800,000元取得冠鎰公
    司百分之40之股份，並陸續將其所有如附表所示之產品模具
    計212組交予甲○○、乙○○保管以事生產。嗣冠鎰公司於
    94年6月6日發表歇業聲明，甲○○、乙○○於94年6月上旬
    某日，乙○○自其兄李益得移交廠長職務後，竟共同基於意
    圖為自己不法所有之犯意聯絡，變異持有為所有之意思，於
    94年6月上旬某日，變賣其持有置放在冠鎰公司上址工廠內
    如附表之212組模具其中編號第62號、第63號、第64號、第8
    7號、第88號、第89號、第128號、第129號、第130號、第13
    1號、第134號、第135號、第137號、第138號、第139號、第
    140號、第141號、第166號等18組模具（下稱系爭18組模具
    ）而侵占入己。嗣因丙○前往冠鎰公司陸續運回上開交付保
    管之模具時，甲○○、乙○○遲不返還系爭18組模具，始悉
    上情。
二、案經乾茂盛公司訴請臺灣士林地方法院檢察署發交臺北縣政
    府警察局淡水分局報請臺灣士林地方法院檢察署檢察官偵查
    起訴。
    理  由
壹、證據能力部分：
一、告訴人之負責人丙○於警詢及檢察事務官詢問時之指訴及其
    提出94年8月24日載送模具清單簽收影本：
    按刑事訴訟法第159條第1項規定：「被告以外之人於審判外
    之言詞或書面陳述，除法律有規定者外，不得作為證據」；
    其立法本旨係以證人於審判外之言詞或書面陳述，屬於傳聞
    證據，此項證據，當事人無從直接對於原供述者加以詰問，
    以擔保其真實性，法院亦無從直接接觸證人而審酌其證言之
    憑信性，違背直接審理及言詞審理之原則，除具有必要性及
    信用性情況之除外者外，原則上不認其有容許性，自不具證
    據能力；至所謂具有必要性及信用性情況者，例如刑事訴訟
    法第159條之1、之2、之3、之4、之5情形，仍例外認其有證
    據能力，然此乃係指法院未於審判期日傳喚相關證人到庭，
    案件僅能依靠該等證人於審判外之陳述以為判斷之情形，始
    需就該等審判外供述證據嚴格依照刑事訴訟法第159條之1至
    之5所定要件一一檢視各該證人之供述，作為證據之資格。
    倘法院已經依據當事人聲請傳喚證人到庭接受檢辯雙方之交
    互詰問，則法院既已透過直接、言詞審理方式檢驗過該證人
    之前之證詞，當事人之反對詰問權亦已受到保障得以完全行
    使之情況下，該等審判外證據除有其他法定事由（例如：非
    基於國家公權力正當行使所取得或私人非法取得等，而有害
    公共利益，即以一般證據排除法則為判斷），應認該審判外
    供述已得透過審判程式之詰問檢驗，而取得作為證據之資格
    ，亦即其審判外供述與審判中供述相符部分，顯然已經構成
    具備可信之特別情狀，當然有證據資格（實務上之作用常為
    引用該等陳述與審判中陳述相符，強化該證人供述之可信度
    ），其不符部分，作為檢視審判中所為供述可信與否之彈劾
    證據，當無不許之理，甚者，其不符部分倘係於司法警察、
    檢察事務官調查中之供述，作為認定被告犯罪與否或不構成
    犯罪與否之證據，亦僅需依照刑事訴訟法第159條之2規定，
    斟酌其審判外供述作成外部環境、製作過程、內容、功能等
    情況認為之前供述較為可信，即可取得證據之資格，而作為
    認定事實之證據資格。本件告訴人之負責人丙○於警詢及檢
    察事務官前所為之陳述，及其於偵查中所提出之載運模具清
    單簽收影本（見他卷第100頁），欲藉以證明其曾於94年8月
    24日載運清單上就當日第1車至第5車載運模具簽收之事實之
    文書，性質上雖均屬被告以外以人於審判外之陳述，但告訴
    人之負責人丙○業經原法院於審判期日行交互詰問，直接言
    詞審理檢視其證詞，而其等前於警詢及檢察事務官詢問時所
    為之證述以及上開簽收清單，與原法院審理時所陳大致相符
    ，揆諸上揭判決意旨，應認其當然已取得作為證據之資格，
    具有證據能力。
二、崑隆貨運有限公司（以下簡稱「崑隆公司」）托運單6紙及
    簽收單7紙：
    按除顯有不可信之情況外，從事業務之人於業務上或通常業
    務過程所須製作之紀錄文書、證明文書，得為證據，刑事訴
    訟法第159條之4第2款定有明文。本件告訴人所提出94年7月
    4日至同年月25日間委託崑隆貨運公司前往冠鎰公司載運模
    具之托運單6紙，及到貨工廠之簽收單7紙，乃崑隆公司及到
    貨工廠從事業務之人於業務上所製作之證明文書，況細核該
    6紙托運單及簽收單7紙所記載之日期及運送地點（見他卷第
    114-120頁），與被告於95年10月16日檢察事務官詢問時庭
    呈之歷次傳真明細、載運清單及簽收單上，二者日期有重疊
    部分之記載均屬相符（見他卷第161-174頁），並無顯不可
    信之情況，是依上揭規定，應認其有證據能力。另有證據能
    力證據非謂該證據即具備相當之證明力，已經本院採信，僅
    足供本院判斷事實之真偽而已，合先敘明。
三、本件其餘相關卷證之證據能力：
    本判決所依憑判斷之其餘所有卷證資料，均經被告及辯護人
    於原法院行準備程序時表示不爭執證據能力（見原審卷第22
    -27頁），且迄至言詞辯論終結前未再聲明異議，本院審酌
    該等證據作成時之情況，認為適當，亦無刑事訴訟法第159
    條之4之顯有不可信之情況與不得作為證據之情形，故依同
    法第159條之5之規定，認前揭證據資料均有證據能力。
貳、實體部分：
一、訊據被告甲○○、乙○○固坦承曾自乾茂盛公司收受如附表
    所列包含系爭18組模具在內之212組產品模具，並由渠等負
    責保管，惟矢口否認有何侵占犯行，並均辯稱：94年8月24
    日丙○請崑隆公司郭韋成派7台車來載物品，系爭18組模具
    是放在第6台車由丙○親自載走。當天是由甲○○和丙○負
    責清點模具，乙○○在旁負責把模具吊上車，郭韋成在現場
    都有看到。甲○○當場有跟丙○說系爭18組模具沒有填載在
    清單上，但丙○說這18組沒有訂單，要載去資源回收場，寫
    在清單裡沒有用，不要點，伊說不行，就當場寫上系爭18組
    模具，丙○也有看到。後來伊要叫丙○簽收時，丙○說要先
    把系爭18組模具載去淡水登輝大道資源回收場賣後再回來簽
    收，但卻沒回來，後來8月30日因為丙○又請崑隆公司郭韋
    成來載東西，伊等把8月24日當天的事情跟郭韋成講，郭韋
    成說他知道那天情形，所以才補簽云云。
二、經查：
  (一)附表所列包含系爭18組模具在內之212組模具，係冠鎰公司
    與告訴人乾茂盛公司簽訂合夥契約書後，告訴人陸續交付予
    冠鎰公司保管之模具，並經被告甲○○於「乾茂盛國際有限
    公司各項原料變動價格表（本表視同模具保管單）」（以下
    簡稱「模具保管單」）上蓋印冠鎰公司統一發票專用章以表
    示簽收之意，此業經被告甲○○、乙○○供陳在卷，核與告
    訴人丙○指訴相符，並有「模具保管單」1份在卷可憑（見
    他卷第10-17頁、原審卷第66-69頁），是告訴人確曾將其所
    有包含系爭18組模具在內之212組模具交付予甲○○、乙○
    ○保管，應堪採信。又被告甲○○於冠鎰公司負責生產作業
    ，被告乙○○為生產技術員，負責現場生產模具，分別經被
    告甲○○、乙○○2人於檢察事務官詢問時及原法院審理時
    供述甚明（見他卷第130頁、原審卷第201頁），故系爭18組
    模具確為被告甲○○、乙○○業務上持有之物，堪以認定。
  (二)被告甲○○、乙○○未於94年8月24日將系爭18組模具交還
    告訴人之負責人丙○之情，業據丙○證以：伊收到歇業通知
    後於94年6月中旬去清點，就發現沒有系爭18組模具，經伊
    不斷催討，94年8月初時甲○○、乙○○向伊表示該18組模
    具已經被當作廢鐵賣掉。94年8月24日載模具時就只有載107
    組，當天有跟被告提到系爭18組模具，被告叫伊把貨款清一
    清，但伊說若模具不歸還就不會付錢。被告有明確跟伊說模
    具被他們賣掉了，他們還說都已經沒有價值了。當天點交時
    雖然沒有發生爭議，只是少了18組模具難免臉色臭臭的，但
    伊覺得吵沒有用，且當時伊還存在一些僥倖他們會歸還模具
    等語綦詳（見他卷第71頁、原審卷第131-148頁）。且查：
  1.告訴人從94年6月14日至同年7月29日陸續叫貨車至冠鎰公司
    載模具，每次要載之前都會先把要載運的模具型號及名稱傳
    真給被告，前後共計87組，被告則會請司機及對方收貨人簽
    收，經告訴人之負責人丙○於警詢及檢察事務官詢問時證述
    纂詳（見他卷第31頁、第156頁），且為被告甲○○、乙○
    ○所是認，並有被告甲○○、乙○○於95年10月16日檢察事
    務官詢問時庭呈之歷次傳真明細、載運清單及簽收單附卷可
    憑（見他卷第160-174頁）。又證人丙○於94年8月24日前數
    日亦已將該日欲載運之模具及配件清單（即卷附告證6之「
    異騰模具＆配件」清單編號第1-107號、第109-123號，見他
    卷第100頁，下稱載運清單）傳真予被告甲○○、乙○○，
    甲○○、乙○○即將指定模具及配件由廠內調出以供載運，
    亦為被告甲○○供承在卷（見原審卷第199頁），故系爭18
    組模具既不在清單所列之內，足徵系爭18組模具並非證人丙
    ○預先計畫欲載運之對象甚明。惟系爭18組模具何以未列入
    該次載運清單之範圍，其原因究係如證人丙○所證：因事前
    經過清點已知系爭18組模具遭被告甲○○、乙○○變賣？或
    係如被告甲○○、乙○○所辯：係因證人丙○至冠鎰公司載
    運現場始發現漏列系爭18組模具所致？則有待查明。
  2.再酌以被告甲○○、乙○○保管之模具組數為212組，告訴
    人從94年6月14日至同年7月29日均會事前將欲載運之模具型
    號及名稱傳真給被告甲○○、乙○○，已載運87組，均如前
    述，故於94年7月29日以後，所餘模具組數為125組。而證人
    丙○為乾茂盛公司之負責人，於94年8月24日當時為具有一
    定社會經驗之成年人，亦可輕易計算得出所餘模具組數為12
    5組，則證人丙○於94年8月24日前往冠鎰公司載運所餘模具
    時，殊無可能係因漏列系爭18組模具而僅於載運清單上列出
    107組模具。參以系爭18組模具之價值據告訴人所為主張達2
    ,985,000 元（見他卷第148頁），折舊後殘值亦達298,000
    元，有臺灣臺北地方法院94年度訴字第5719號判決在卷可憑
    （見原審卷第240-249頁），證人丙○就此價高值昂之物，
    誠無於傳真清單時漏未記載，至現場時方行發覺之理。況證
    人丙○於94年8月30日又傳真予被告準備載運未在保管清單
    內之剩餘物品，有傳真影本在卷（見原審卷第101頁），另
    於94年9月29日清點所留配件完畢之字條1紙存卷（見他卷第
    87頁），證人丙○就未列入模具保管單在內之物品，既能逐
    一指明並清點，對於列入模具保管單內之系爭18組模具，反
    未列入94年8月24日欲載運之清單內，顯然係有意的不予記
    載，而非無意的疏漏，堪認證人丙○所證情節，核與事理相
    符，應可採信。
  3.此外，並有告訴人所提出之簽收清單為憑（見他卷第100頁
    ）。經核此份簽收清單為影本，係證人丙○以載運清單為底
    ，在載運清單右一欄中段124以下之欄位，填載以下文字（
    括弧內之數字表示欄位編號）：「（124）94 8/24（126）
    第1車28組（127）第2車25組（128）第3車18組（129）第4
    車第25組（130）第5車11組（131、132）—共107組」；在
    載運清單下方空白處記載：模具共計5台車107組模具乾茂盛
    ，上開記載，亦與證人丙○所證相符。
  4.被告甲○○、乙○○辯以：載運清單當初係由丙○先行傳真
    至冠鎰公司，要求被告甲○○等先行準備模具清點吊運事宜
    ，當時冠鎰公司所使用之傳真機係SHARP UX-A255型，該型
    傳真機係使用黑色複寫紙做底稿，並非一般使用碳粉之傳真
    機，故傳真之文件或當場複印之文件，傳真機內均會留存黑
    色複寫紙做底稿，經找出當時傳真及丙○在現場複印留底之
    黑色複寫紙6張原稿（見偵卷第59頁以下），編號一第1張係
    告訴人最初傳真至冠鎰公司之複寫紙底稿，該傳真文件內容
    為丙○編寫之模具編號，由編號1至編號123，傳真紙下面尚
    未書寫地址，該文件係丙○最先傳真通知作為吊運準備工作
    之用；編號二係丙○抵達現場後，經清點裝運之模具後，為
    讓崑隆公司司機知悉模具載運地點，故由丙○在原先之傳真
    原稿下註記【龍校街121巷2號】，再利用現場之傳真機複印
    ，以便交給司機作為運送地參考；編號三係待第1車及第2車
    裝載模具整理妥竣後，丙○即在傳真原稿右邊註記【94/8/2
    4】及【第1車28組、第2車25組】等字，再利用現場之傳真
    機複印，交給司機作為運送地參考，因編號2原稿已有註記
    運送地點，故編號三複印時，仍出現【龍校街121巷2號】，
    編號四、五、六係第三、四、五車模具整妥要載運出廠時，
    丙○又在原稿上加填【第3車18組】【第4車25組】再利用現
    場之傳真機影印，分別交給司機作為運送參考，該底稿下方
    仍出現【龍校街121巷2號】之地址，但告訴人所提出之簽收
    清單，右邊再加註【第5車11組，共107組，乾茂盛】及丙○
    之簽名，下方註記【以上模具共計5台車107組模具】，原先
    之【龍校街12 1巷2號】地址則消失不見，且【第5車11組，
    共107組，乾茂盛】和【以上模具共計5台車107組模具】與
    【第1車28組】【第2車25組】【第3車18組】【第4車25組】
    之字體粗細不同，故上開簽收清單即有可能是丙○事後填寫
    云云。惟查：證人丙○於原法院審理結證稱：甲○○有要伊
    簽收，伊本來簽在清單上最右邊一欄下面空白地方，但甲○
    ○說太小，所以再寫一張，甲○○並用立可白將清單下面地
    址塗掉，伊就寫上「以上共計107組」，甲○○又說這上面
    都是伊的字，即將正本拿走，並拿一張影本給伊等語（見原
    審卷第136頁），且查該簽收清單所記載之內容，僅在證明
    除系爭18組模具以外之107組模具，業已由5台車輛載運完畢
    之意旨，此為被告甲○○、乙○○不爭執之事項，並未提及
    系爭18組模具之去向或第6台車載運之物品，證人丙○就此5
    車所載運之107組模具簽收確認，也與事理無違。倘被告甲
    ○○、乙○○所稱證人丙○欲隱匿系爭18組模具已由其本人
    載運至資源回收場變賣屬實，則證人丙○應在簽收清單上記
    載相類於：「本日僅載運107組模具」或「尚有18組模具未
    載」意旨之語，始能達其所圖，故證人丙○無將簽收清單虛
    偽造假成卷附簽收清單之動機。至被告甲○○雖否認執有簽
    收清單正本，然依一般交易常情，文書之正本為兩造最終之
    憑據，商業往來上也常見「如與影本不符，應以正本為憑」
    之註記，被告甲○○、乙○○為證明已將所保管之模具歸還
    ，即應保有簽收清單正本，以免正本為證人丙○塗改變造，
    至證人丙○則無留存正本之必要，此亦可佐證證人丙○上開
    證述足資信憑。雖前揭簽收清單，【第5車11組，共107組，
    乾茂盛】和【以上模具共計5台車107組模具】等文字與【第
    1車28組】【第2車25組】【第3車18組】【第4車25 組】之
    字體粗細確有不同，且多出【（未來）】等傳真底稿上所未
    有之文字，但查：【第5車11組，共107組，乾茂盛】和【以
    上模具共計5台車107組模具】等文字，與傳真底稿上既有之
    【94/8/2 4】文字，以肉眼觀察結果，其字體粗細實無二致
    ，即難以其與【第1車28組】【第2車25組】【第3車18組】
    【第4車25組】等文字有所不一，遽論上開簽收清單為證人
    丙○變造。另所多出【（未來）】之文字，並不影響簽收清
    單之全意旨，不足以推翻證人丙○證述之可信性。
  (三)被告等又辯稱：係在94年8月24日清點系爭第18組模具後，
    才由被告甲○○當場在丙○傳真影印之清單右下角加註：「
    055上、055內、055外、085主、08 5底、085聽、264、CD共
    11組—合計18組」，且被告甲○○在清點及書寫時，崑隆公
    司經理郭韋成及司機陳龍波亦有在場，後因丙○未回工廠簽
    收，待94年8月30日郭韋成又來載運剩餘物品時，甲○○告
    知郭韋成丙○未簽名之事，因郭韋成知悉當天點交載運情形
    ，才會在清單上簽名云云，並提出有上開記載及證人郭韋成
    簽名之清單（見偵卷第15頁）。惟查：
  1.證人郭韋成到庭結證略以：94年8月24日當天伊到場是去關
    心，伊不負責確認模具，當時雙方有無清點數量伊沒特別注
    意，告訴人有無拿什麼東西給司機伊也不清楚，甲○○、乙
    ○○有無要丙○留下簽名伊也沒特別注意，而且伊沒有全程
    在場，第6車裝載時伊不在場。當天伊在場時沒有聽到雙方
    就系爭18組模具發生爭執，而94年8月30日伊去冠鎰公司時
    ，甲○○對伊說當時載這麼多模具雙方沒有爭議，他就請伊
    形式上簽名，是事後補簽的，但也沒有表示有載運哪些編號
    的模具。伊不知道補簽這些東西是由第幾台車載運，也不知
    道第6台車載運何物等語（見原審卷第148-151頁）。是郭韋
    成雖於94年8月30日在載運清單上補簽名，依其證述可知簽
    名僅能證明當日崑隆貨運確實有出車至冠鎰公司載貨，無法
    證明確實載運系爭18組模具，況郭韋成已證稱關於本件爭議
    之第6車裝載時伊不在場，故尚難以其簽收為有利被告之判
    斷。至被告甲○○雖以證人郭韋成就關於載運清單上是否有
    記載系爭18組模具於偵查及原審時之證詞不一，而質疑證人
    郭韋成所證之可信性，惟查，證人郭韋成於檢察事務官詢問
    時稱：「（問：提示告證7，你簽名時，是否上面有這18組
    記載？）我印象中只有編號，沒有打圈圈的編號」（見偵查
    卷第7頁），而於原審稱：「（辯護人問：簽名的那張上面
    有寫模具編號，這是否在94年8月24日就填上了？）印象中
    好像沒有，我沒有特別注意」、「（審判長問：剛才簽收的
    資料，於94年8月24日載運當時有無看過被告或是告訴人有
    提出過？）我印象中有看過，但沒有寫上18組」（見原審卷
    第151、155頁）。依其所言，其於「94年8月24日載運當時
    」看到的載運清單上，並未載有系爭18組模具，係於「94年
    8月30日補簽收當時」，始見載運清單上有系爭18組模具之
    記載，其前後證述並無矛盾。況如94年8月24日當天，證人
    丙○當場對系爭18組模具之去向未有爭執，且果係將系爭18
    組模具載運至資源回收場變賣，且證人丙○既本人到場清點
    ，與94年7月29日以前每次載運時，因證人丙○未克前往，
    故被告需要求司機及收貨人員簽名確認之情形有異，則被告
    甲○○何需於94年8月30日要求證人郭韋成補行簽名以資確
    認？又實際清點之人為證人丙○，證人郭韋成更稱：吊運模
    具上第6車時並不在場等語，被告甲○○實應要求證人丙○
    補具簽收動作，而非要當時不在現場之證人郭韋成證明。被
    告甲○○、乙○○此部分之辯解，顯不足採。
  2.證人陳龍波亦到庭結證略以：伊94年8月24日當天有去冠鎰
    公司載貨，伊到時另外5台車都走了，當時被告和告訴人雙
    方都在場，他們說他們會清點，有做點的動作，但不知道是
    不是在點，當時伊人在旁邊等他們將模具吊上車，沒注意到
    被告有無要求告訴人簽收。因為丙○押車，所以伊不用點貨
    ，伊只負責開車，伊在現場時沒聽到雙方因為18組模具發生
    爭執。當時車子有載超過，是載到登輝大道資源回收場，好
    像賣了3萬元上下。賣完後伊與丙○在資源回收場就分開了
    ，丙○坐計程車走，他沒跟伊說事後要再回冠鎰公司，伊也
    沒辦法辨識當天載運的模具等語（見原審卷第153-164頁）
    。是陳龍波當日僅單純負責開車，無法辨識其所載運之模具
    ，更無法以其證詞證明當日確有載運系爭18組模具之事實。
    且該18組模具，其尚有29萬餘元之價值，已如前述，如第6
    車載運係上開18組模具，僅出售3萬元上下，亦與常情有違
    ，是陳龍波所證，亦不能為被告有利之認定。
  (四)被告等雖另提出丙○於94年9月29日所書立之便條紙（見他
    卷第87頁），認為倘尚有系爭18組模具未歸還，丙○絕不可
    能書立此紙，而主張其上所載「所有配件於94年9月29號清
    點OK無誤，已全部搬空」，即為系爭18組模具已經歸還之證
    明，惟此為告訴人所否認，且依上揭律師函內容可知（見他
    卷第121頁），當時告訴人與被告等均已透過律師函互相主
    張給付貨款及歸還模具，而告訴人所書之該紙上明確記載「
    『所有配件』…清點OK無誤」，並無任何字眼提及模具，顯
    僅係針對配件而為，何能以此字條證明模具交付乙事？況在
    雙方當時關係已需透過律師函對話之情形下，針對當日所清
    點之「配件」清楚書立字條證明配件部分已清點完畢而無爭
    議，並將雙方所有爭議聚焦於「模具」上，並透過訴訟解決
    爭執，亦屬可預見之作法，尚無何違背常理之處。被告所云
    倘尚有模具未歸還，告訴人不會願意出具配件清點OK字條等
    語，實為臆測推斷之詞，不足為憑。又被告等倘確已歸還系
    爭18組模具，則在丙○親至冠鎰公司之時，自應於丙○書立
    收據字條之時，謹慎確認其所使用之文字，不致讓丙○以「
    『所有配件』…清點OK無誤」之文字，含混帶過。是被告等
    所辯，實不足採。
  (五)至被告等雖於97年1月21日原法院當庭提出「出售模具」清
    單（見原審卷第205頁），認為告訴人所稱94年8月24日第6
    車所載運之「廢模」（見原審卷第234-238頁）早於92年5月
    出售，而主張告訴人之指訴不實云云，惟經詳核比對被告等
    所提出售模具清單及告訴人所提出之廢模清單，被告等所提
    出售模具清單內所載物品，有單一整體之產品（如編號29、
    33、34之杯子、相框等），或有產品之部件（如編號39至40
    分為杯子之杯身及蓋子），且利用該模具可製造出何種具體
    用途之產品，多所不明；核與告訴人所提出之單據中，可明
    確描述產品為形式及用途（如梅花型口紅架、冰淇淋杯、四
    格盤、壓克力面紙盒等）有所不符，故上開「出售模具」清
    單，是否即為告訴人所稱於94年8月24日以第6車運載之廢模
    ，實有不明，且告訴人所提出之單據中，有記載「CO-019塑
    膠材質」、「CO-081鐘」等產品，也未見於被告等所提出之
    「出售模具」清單。則依「出售模具」清單，尚難證明告訴
    人所指之廢模係於92年5月間即已載走出售，自難為有利於
    被告等之認定。又「出售模具」清單，反可證明除附表所示
    212組模具外，告訴人確實另有交付其他模具予被告等，是
    告訴人所稱第6車係載運未列於附表上之「廢模」，因交付
    當時自始未簽收，故載走亦無須簽收等語，即屬有據，可以
    採信。
  (六)綜上所述，被告甲○○、乙○○收受、保管系爭18組模具後
    ，顯未返還告訴人。至其所辯，均屬悖離常情、卸責之詞，
    洵無可採。本件事證明確，渠等犯行堪以認定，應予依法論
    科。
三、查被告等行為後，刑法於94年2月2日修正公布，於95年7月1
    日施行。按行為後法律有變更者，適用行為時之法律，但行
    為後之法律有利於行為人者，適用最有利於行為人之法律，
    現行刑法第2條第1項訂有明文。茲就本案有關之新舊法比較
    部分，臚列如下：
  (一)刑法第336條第2項設有罰金刑之規定，就刑法第33條第5款
    有關罰金之最低數額部分，刑法分則編各罪所定罰金之貨幣
    單位原為銀元，修正前刑法第33條第5款規定：「罰金：（
    銀元）1元以上」，而銀元與新臺幣間之折算，依現行法規
    所定貨幣單位折算新臺幣條例規定，以銀元1元折算新臺幣3
    元，即罰金之最低數額為新臺幣3元；修正後刑法第33條第5
    款則規定：「罰金：新臺幣1,000元以上，以百元計算之」
    ；經比較修正前、後之規定，刑法第336條第2項因修正後刑
    法第33條第5款所定罰金之最低數額，較之修正前提高，自
    以修正前刑法第33條第5款規定有利於被告。經比較新舊法
    結果，刑法第336條第2項因修正後刑法第33條第5款所定罰
    金之最低數額，較之修正前提高，以修正前刑法第33條第5
    款規定有利於被告。依刑法第2條第1項前段規定，適用修正
    前刑法第33條第5款之規定。
  (二)修正前刑法第28條原規定：「2人以上共同『實施』犯罪之
    行為者，皆為正犯。」，修正後該條規定為：「2人以上共
    同『實行』犯罪之行為者，皆為正犯。」，將舊法之「實施
    」修正為「實行」。原「實施」之概念，包含陰謀、預備、
    著手及實行等階段之行為，修正後僅共同實行犯罪行為始成
    立共同正犯。是新法共同正犯之範圍縮小，排除陰謀犯、預
    備犯之共同正犯。新舊法共同正犯之規定固有修正，惟因本
    件被告等基於犯意聯絡，共同實行該當於構成要件之犯行，
    不論依修正前或修正後之規定，均為共同正犯，是上述刑法
    第28條之修正內容，對於被告等並無「有利或不利」之影響
    ，應逕行適用裁判時之法律（參照最高法院95年度臺上字第
    5669號判決參照）。
  (三)犯最重本刑為5年以下有期徒刑以下之刑之罪，依本條例規
    定減為6月以下有期徒刑、拘役者，應於為減刑裁判時，併
    諭知易科罰金折算之標準，中華民國96年罪犯減刑條例第9
    條定有明文。查被告行為時之修正前刑法第41條第1項前段
    規定：「犯最重本刑為5年以下有期徒刑以下之刑之罪，而
    受6個月以下有期徒刑或拘役之宣告，因身體、教育、職業
    、家庭之關係或其他正當事由，執行顯有困難者，得以1元
    以上3元以下折算1日，易科罰金。」，又被告行為時之易科
    罰金折算標準，修正前罰金罰鍰提高標準條例第2條前段（
    現已刪除）規定，就其原定數額提高為100倍折算1日，則本
    件被告等行為時之易科罰金折算標準，應以銀元100元以上
    300元以下折算1日，經折算為新臺幣後，應以新臺幣300元
    以上900元以下折算為1日。惟修正後之刑法第41條第1項前
    段則規定：「犯最重本刑為5年以下有期徒刑以下之刑之罪
    ，而受6個月以下有期徒刑或拘役之宣告者，得以新臺幣1千
    元、2千元或3千元折算1日，易科罰金。」，經比較修正前
    後之易科罰金折算標準，以修正前前之規定，較有利於被告
    ，則應依刑法第2條第1項前段，適用修正前刑法第41條第1
    項前段規定。
  (四)修正刑法係自95年7月1日起施行，在此之前，刑法分則編有
    關罰金刑之貨幣單位係銀元；且依刑法分則編應處罰金者，
    應適用罰金罰鍰提高標準條例第1條之規定；亦即應按各該
    具體條文制定或修正之時間先後，定其提高之倍數。惟被告
    行為後，刑法施行法增訂第1條之1，於95年6月14日經總統
    公布，並自同年7月1日起施行；該條規定：「中華民國94年
    1 月7日刑法修正施行後，刑法分則編所定罰金之貨幣單位
    為新臺幣。94年1月7日刑法修正時，刑法分則編未修正之條
    文定有罰金者，自94年1月7日刑法修正施行後，就其所定數
    額提高為30倍。但72年6月26日至94年1月7日新增或修正之
    條文，就其所定數額提高為3倍」。亦即自95年7月1日起，
    刑法分則編所定罰金之貨幣單位，由原來之銀元改為新臺幣
    ；且94年1月7日刑法修正時，刑法分則編未修正之條文定有
    罰金者，自95年7月1日起，有關罰金之數額提高為30倍。刑
    法第336條第2項之業務侵占罪，自24年7月1日施行後即未再
    修正，依增訂刑法施行法第1條之1之規定，其罰金以新臺幣
    為單位，數額應提高30倍。此與增訂前之罰金以銀元為單位
    ，且適用罰金罰鍰提高標準條例第1條前段之結果應提高10
    倍，而新臺幣與銀元之比例為1：3，換算結果亦為30倍者，
    並無不同。亦即增訂刑法施行法第1條之1之意旨，僅在使刑
    法規範之罰金刑之貨幣單位，一律改為新臺幣，並使增訂前
    後有關罰金刑提高之倍數一致，對被告而言，並無有利、不
    利之比較適用之問題，且此增訂之規定應屬罰金罰鍰提高標
    準條例第1條但書之情形，當無同條前段規定之適用，自應
    逕行適用刑法施行法第1條之1之規定。
四、查被告甲○○、乙○○均於冠鎰公司負責現場生產作業，其
    基於業務關係取得保管之系爭18組模具，自屬於業務上所持
    有告訴人乾茂盛公司所有之物。核其2人所為，均係犯刑法
    第336條第2項之業務侵占罪。被告甲○○與乙○○間，有犯
    意聯絡與行為分擔，應論以共同正犯至系爭18組模具價值，
    新品值2,985,000元，此有告訴人提出之估價單為證（見他
    卷第152頁、第153頁），而經依行政院台（45）財字第4180
    號令發布之固定資產折舊率表採定率遞減法計算折舊後，其
    殘值為298,000元，此亦有臺灣臺北地方法院94年度訴字第5
    719號判決在卷可憑（見原審卷第240-249頁）。
五、原審以被告等犯罪事證明確，適用刑法第2條第1項前段、第
    28條、第336條第2項，修正前刑法第41條第1項前段，刑法
    施行法第1條之1，修正前罰金罰鍰提高標準條例第2條前段
    ，現行法規所定貨幣單位折算新臺幣條例第2條，中華民國
    96年罪犯減刑條例第2條第1項第3款、第7條、第9條，並審
    酌，被告甲○○、乙○○之素行、犯罪動機、目的、手段、
    所生危害、侵占之金額，及犯後猶飾詞卸責，尚無悔意，併
    其生活狀況、品行、智識程度等一切情狀，分別量處有期徒
    刑8月，再以被告2人犯罪時間均在96年4月24日以前，合於
    中華民國96年罪犯減刑條例之減刑條件，均應依該條例第2
    條第1項第3款規定，減其宣告刑1/2，經減刑後，其刑度均
    為有期徒刑4月，依該條例第9條規定，亦均併諭知易科罰金
    之標準。經核其認事用法均無違誤，量刑亦屬妥適。被告等
    上訴仍執陳詞否認犯罪，為無理由，應予駁回。
據上論斷，應依刑事訴訟法第368條，判決如主文。
本案經檢察官郭啟東到庭執行職務。
中    華    民    國    97    年    5     月    28    日
                  刑事第8 庭審判長法  官  鄭文肅
                                  法  官  楊貴志
                                  法  官  張明松
以上正本證明與原本無異。
不得上訴。
                                  書記官  柯月英
中    華    民    國    97    年    5     月    28    日
附錄：本案論罪科刑法條全文
刑法第336 條
對於公務上或因公益所持有之物，犯前條第1 項之罪者，處1 年
以上7 年以下有期徒刑，得併科5 千元以下罰金。
對於業務上所持有之物，犯前條第1 項之罪者，處6 月以上5 年
以下有期徒刑，得併科3 千元以下罰金。
前2 項之未遂犯罰之。
附表
（他卷第10頁至第17頁之模具保管單）


司法院資訊處製作；財團法人民間司法改革基金會備份。
